臺北高等行政法院判決
　　　　　　　　　　　　　　　　　　94年度訴字第03817號
　　　　　　　　　　　　　　　.
原　　　告　　乙○○
　　　　　　　丙○○
　　　　　　　甲○○
共　　　同
訴訟代理人　　丁○○
被　　　告　　臺北醫學大學
代　表　人　　戊○○( 校長).
訴訟代理人　　黃景安律師
上列當事人間因有關教育事務事件，原告不服教育部中華民國94
年10月6 日台訴字第0940121634A 號訴願決定，提起行政訴訟。
本院判決如下：
　　主  文
原告之訴駁回。
訴訟費用由原告負擔。
　  事  實
一、事實概要：
    緣被告於民國（下同）90學年度招考「生藥技術學系」在職
    進修專班學生，原告為該年度入學之學生，嗣被告報經教育
    部以91年8 月7 日台(91)高(一)字第91117546號函（下稱教育
    部第91117546號函）准自92學年度起更改該系系名為「生物
    資源技術學系」，原告於93年6 月間畢業，被告核發該系畢
    業學生學士學位證書時，記載系名「生物資源技術學系（原
    生藥技術學系）」，並於右下方註記「原名生藥技術學系奉
    教育部91.08.07台(91)高(一)字第91117546號函自92.08.01起
    更名」。原告及訴外人林育星不服，向被告所屬學生申訴評
    議委員會（下稱申評會）提起申訴，請求更正學士學位證書
    系名欄。該申評會於93年9 月10日作成申訴決定，以渠等提
    出之申訴有理由，被告應就當事人所提之申訴，另為適法之
    處分。被告遂就該校「生藥技術學系」更名為「生物資源技
    術學系」，更名前之舊生與延畢生，其學位證書系名欄可否
    只載記「生藥技術學系」，請教育部釋示。案經教育部於93
    年11月5 日以台高(二)字第0930131613號函（下稱教育部第
    0930131613號函）復被告，略以大學校院之系所經依大學法
    第5 條規定報送教育部核准更名，並據以修正組織規程後，
    原舊學系已不存在，學校若登錄舊系所名稱易造成誤解。另
    學生畢業時，應基於畢業當時之事實基礎及有效法規規定辦
    理，其畢業證書之記載，亦同。爰此，學生畢業證書所載系
    、所名稱，經調整或更名者，自核准生效日起，即應以核准
    之新名稱行之等語。被告乃於93年11月30日以北醫校秘字第
    0930002541號函（下稱原處分）知原告及訴外人林育星，教
    育部雖明確函示本案不能僅以「生藥技術學系」註記於畢業
    證書上，然被告基於學生爭取權益之立場，近期內仍持續與
    教育部協調中，93年12月29日被告正式告知協調結果。原告
    不服，提起訴願，經遭決定駁回，遂提起本件行政訴訟。
二、兩造聲明：
　(一)原告聲明：
    1.原處分及訴願決定均撤銷。
    2.被告應為重新製作正名為「生藥技術學系」之學士學位證
      書之行政處分，發給原告。
    3.訴訟費用由被告負擔。
　(二)被告聲明：求為判決如主文所示。
三、兩造之主張：
甲、原告之主張：
  (一)按畢業證書學位的授與，依司法院釋字第382 號解釋意旨，
    係教育部委託被告行使公權力的行為，故被告於原告修業期
    滿畢業時授予理學學士學位，此授予理學學士學位之行政處
    分，包含學位證書系名之記載。是系名記載有錯誤，就是行
    政處分有錯誤，自可訴請撤銷。
  (二)原告於93年6 月21日簽收學位證書，於同年7 月17日向教育
    部提起訴願，教育部依其於85年3 月20日以台（85）訓(一)字
    第85502439號函意旨，以93年8 月3 日台訴字第0930094754
    號函送被告與原告，請依學生申訴相關規定審議；嗣經被告
    於93年9 月10日召開學生申訴評議委員會，為原告之申訴為
    有理由，被告應就當事人之申訴另為適法之處分，並建議被
    告應於畢業證書系名欄另為適法之載明。被告遂於93年10月
    1 日以第0930002044號函教育部鑒核，教育部復以第093013
    1613號函復被告，被告乃以原處分即第0930002541號函知原
    告：「雖因教育部明確函示本案不能僅以『生藥技術學系』
    註記於畢業證書上，然校方基於學生爭取權益之立場，近期
    內仍持續與教育部協調中」，93年12月29日被告才召開93年
    度生物資源技術學系座談會，故原告知悉被告與教育部最後
    協商結果時間為93年12月29日，原告於94年1 月24日提起訴
    願，並未逾越申訴及訴願期間。
  (三)訴願決定誤引大學法第5 條第3 項「學院、學系及研究所之
    設立、變更或停辦，須經教育部核准。」之規定，直接違法
    、不當、擴大解釋「學生畢業證書所載系、所名稱，經調整
    或更名後，自核准生效日起，即應以核准之新名稱行之。」
    ，此項「學生畢業證書所載系、所名稱」解釋並未頒行全國
    各大專院校統一適用，例如崇右技術學院在91學年度將銀行
    保險科更名為財務金融科，原銀行保險科舊生畢業證書系名
    仍記載銀行保險科，足見教育部上開解釋顯屬錯誤。被告於
    93年12月29日召開座談會表示要將生物資源技術學系與生藥
    技術學系併列在畢業證書上，仍無法解決學生權益受損。而
    教育部一方面認為：「學校在研議系所調整或更名前，即應
    完成相關配套措施（包含與學生充分溝通與宣導），惟學校
    未確實落實，導致學生認知不一引發爭議，除影響學生權益
    外，並造成本部作業諸多困擾」，另一方面又要求學校於學
    生畢業時，應基於畢業當時之事實基礎及有效法規規定辦理
    ，其畢業證書之記載，亦同。其一方面認為校方行為影響學
    生權益，又要校方將畢業證書記載新系名稱，其行政解釋內
    容已互相矛盾。
  (四)按中央法規標準法第5 條第3 項規定，關於人民之權利、義
    務應以法律定之；而大學法亦無明文規定學生畢業時，包含
    畢業證書之記載均應基於畢業當時之事實基礎及有效法規規
    定辦理。故更改系所名稱後，舊系名學生畢業證書記載方式
    ，實乃法律疏漏之處，涉及人民依憲法第18條規定之應考試
    、服公職之權。教育部違法、不當、擴大的行政解釋嚴重違
    反「依法行政」原則。再，考試院尚未通過「中藥師考試規
    則」，故將來中藥師考試應考資格尚未明訂，其權責亦屬考
    試院，訴願決定卻認定「招生簡章記載畢業時授予理學學士
    學位並非可應考藥師類組之藥學士學位」，顯然僭行代位考
    試院為解釋。況中國醫藥大學中藥資源學系與被告生藥技術
    學系均授予理學士，全國僅有此兩所中藥相關科系，苟依訴
    願決定意旨，國家要舉辦中藥師考試，我國沒有任何一所學
    校學生可以報考中藥師考試，顯又與國家舉辦中藥師考試政
    策前後互相矛盾。
  (五)被告之90及91年度入學學生都是修習「生藥」課程相關學分
    而非「生物」課程相關學分。而「生物」包含範圍實比「生
    藥」廣泛，好比將「醫學系」改名為「獸醫系」。又系名變
    更後，二科系之必修與選修學分名稱更動率高達69％，例如
    「藥材鑑別學」與「物種鑑別」，依社會通念亦非相同科目
    。況另原告從92年8 月1 日變更系名後，必修與選修科目仍
    依90學年度入學時規劃的課程，例如第三學年（92年9 月至
    93年6 月）科目並未更動，被告推託可以選修新系名稱科目
    ，實不足採信。從而可證生藥技術學系與生物資源技術學系
    二者實為兩個不同科系，被告竟對90學年度入學之生藥技術
    學系學生畢業證書上以生物資源技術學系( 原生藥技術學系
    ) 記載方式，自有損及學生權益。
  (六)被告之學生手冊與教育部高教司編印90年大學院校一覽表，
    均明白註明「生藥技術學系」，足見被告及教育部都認為此
    屆學生入學年度之系名為「生藥技術學系」，但在畢業證書
    上卻以新系名記載於學士學位證書上，違反入學系名之誠信
    原則及信賴保護原則。此處理方式與崇右技術學院於91年學
    度將銀行保險科更名為財務金融科，然舊生畢業證書上均記
    載銀行保險科之先例有違，其無正當理由，卻為不同之處理
    ，亦違反「經驗法則」、「平等原則」。況被告更改系名時
    未有經選舉產生之生藥技術學系學生代表出席校務會議，嚴
    重影響學生權益，違反大學法第17條及被告組織規程第32條
    規定。故被告所為，顯基於大學自治權利的濫用，且未比較
    他校作法，違反衡量公共福祉、法的安定、第三者之信賴保
    護等法律原則，超越具體誠信原則適用之界限，被告裁量權
    行使之濫用，自屬違反誠信原則。
  (七)查，所謂法令不溯既往原則，係指法令對其公布施行前已終
    結之事實原則上並不適用，其目的在於維護法律生活關係之
    穩定與安全、保障既得權、保護人民權利、維護信賴保護法
    律尊嚴及政府公信。次查，關於法令對其變更生效前已終結
    之事實或法律關係，通說認為原則上侵益性、負擔性法令，
    是禁止溯及的。被告及教育部將系名溯及既往方式，對學生
    原本法秩序之信賴性已被破壞殆盡，並對學生造成「突襲性
    」之侵害，這種具侵益性之真正溯及既往之行政處分侵害法
    治國家原則基本要素的法安定性原則，對系所更名前之入學
    生而言，法令安定性首要意味著信賴保護，故被告之行政處
    分及教育部之行政解釋是違反司法院釋字第287 號、第525
    號解釋及改制前行政法院71年判字811 號判決意旨，亦屬違
    法。
  (八)藥事法第103 條修正條文業經總統於87年6 月24日公告生效
    ，目前政府尚未頒訂相關措施及舉辦相關考試，致從業人員
    權益受損等情事乙案，業經監察院調查屬實，認其難辭行政
    怠惰之咎。而依監察院該調查報告第7 頁第10行明確指出：
    「『復查衛生署中醫藥委員會於91年8 月9 日書面答覆本院
    約詢問題陳稱：該會將以國家整體發展，教考用平衡原則，
    考量人才培育及用藥安全為前提，於必要時協商』。由於該
    條文涉及藥師、藥劑生、中醫師、中醫師檢定考試及格者、
    租牌3 年之中藥商負責人及其他如『臺北醫學大學中藥生藥
    技術學系』及中國醫藥學院中藥資源系之畢業生等團體權益
    。而該修正條文草案已由立法委員提出，依慣例將由委員召
    開公聽會或協調會，該會將於必要時參與協商，以協調各方
    利益，使該案能圓滿落幕。該會復於91年8 月20日函復本院
    陳稱：該會於91年8 月14日行政院衛生署8 月份第2 次署務
    會報，就應立法院提案修正版本，擬妥藥事法第103 條修正
    草案。增列6 項文字，提報經由法定行政程序，於立法院一
    讀時作為對應修正版本，案經該會報指示依程序進行。」另
    ，司法院釋字第275 號解釋意旨係在保障人民權利之意旨下
    ，行政犯行為成立之限制將愈趨嚴格而與刑法一致，而期待
    可能性之思想亦應成為行政犯成立與否考量之要點。所謂期
    待可能性是法律關係當事人源於法定或約定之規範而負有法
    律上之義務，原則上法律關係係當事人即被期待應履行其義
    務，而為或不為一定之行為，如當事人竟違反社會之期待而
    未履行其作為或不作為之義務，仍產生行為之可責性。且期
    待可能性係比例原則中的一個補充性原則，為比例原則之一
    輔助判斷標準，對於比例原則之判斷具有相當之功能，兩者
    間具有補充之關係，憲法第23條規定，人民之基本權利除了
    為公共利益( 及依法律) 可為限制外，亦須要在有「必要情
    形」方可為之。這個限制必要性就是公法學上一個極為重要
    的原則即「比例原則」包含了「妥當性原則」、「必要性原
    則」及「狹義比例原則」。本件92年8 月1 日更名前之生藥
    技術學生，係期待從事中藥專業人才，此由藥事法第3 條條
    文修正草案理由說明第6 項明確指出：「中藥商需具現代藥
    學專業課程訓練，中藥要有發展，回歸教、考、用之原則才
    是修法之正途，故於第4 項中建議現有大學設有中藥相關學
    系畢業者納入人才規劃。」可知。而前開生藥技術學系既經
    教育部核准更名成為「生物資源技術學系」，已不具備中藥
    相關科系之資格，嚴重影響原生藥技術學系第3 屆( 93年 6
    月已畢業) 及第4 屆(94 年6 月將畢業) 約80多人之信賴利
    益與應考權之期待利益，更違反憲法第15條及第18條等規定
    。
  (九)原告乙○○於93年7 月15日向順天堂製藥廠以郵寄履歷表方
    式應徵該公司中藥諮詢人員一職，卻未獲得對方進一步通知
    面試，經查詢始得知對方以非中藥相關科系為由拒絕，致使
    原告失去獲得工作的公平競爭，足證被告以生物資源技術學
    系（原生藥技術學系）學士學位證書記載方式，已讓原告工
    作權遭受實際的損害，被告主張原告之權益未受影響，顯非
    可採。
乙、被告之主張：
  (一)畢業證書係證明學生確已完成應修足之學分，並非行政處分
    ，原告以畢業證書為行政處分，而請求撤銷畢業證書上之記
    載，應為無理由。
  (二)按大學自治為憲法第11條之保障範圍，大學對於教學、研究
    與學習之學術事項，諸如內部組織、課程設計、研究內容及
    畢業條件等，均享有自治權。國家依憲法第162 條對大學所
    為之監督，應以法律為之，並應符合大學自治之原則，俾大
    學得免受不當之干預，進而發展特色，實現創發知識、作育
    英才之大學宗旨。行政機關亦不得以命令干預大學教學之內
    容及課程之訂定，而妨礙教學、研究之自由。於大學自治範
    圍內，均應受適度之限制，教育主管機關對大學之運作，僅
    屬於適法性監督之地位（參照司法院釋字第380 號及第450
    號解釋）。
  (三)被告於88年9 月成立生藥技術學系，期望以生藥學及生物技
    術為基礎，培育更多具生藥相關技術之人才，屬於在職進修
    專班，應考資格甚為寬廣，如專科以上學校畢業等，與中國
    醫藥大學中藥資源學系係為正規大學部學系之體制屬性並不
    相同。又生藥技術學系之教育目的，原為擴展各領域人士對
    於生藥或生物資源技術之認識及應用，以利其原有工作之推
    動，並非以專門培育中藥販售或中藥調劑人才為其目標，為
    與培育藥師等專技人員之藥學系明確區隔，故嗣後更名為「
    生物資源技術學系」。原告雖主張被告之系名更名有違修正
    前大學法第17條之規定；惟查被告依據修正前大學法第17條
    第1 項「大學為增進教育效果，應由經選舉產生之學生代表
    出席校務會議，並出席與其學業、生活及訂定獎懲有關規章
    之會議」及第2 項「大學應保障並輔導學生成立自治團體，
    處理學生在校學習、生活申訴制度，以保障學生權益」之規
    定，於79年3 月第1 屆學生代表大會通過「學生會組織章程
    」，並經學生事務委員會報備通過，其間復經修訂，最後於
    89年5 月第11屆學生代表大會第3 次修訂通過，90年12月19
    日學生事務委員會報備通過；依據學生會組織章程第4 條「
    凡本校在學學生均為本會會員」、第11條「本會置有首長1
    人，即本學生會會長」、第12條第6 款「會長得代表全體學
    生出席校內外各級會議」、第14條「學生會會長由全體會員
    直接選舉‧‧‧」、第19條「本會設學生代表大會，為本校
    最高之民意機構，亦為本會最高立法、監察機關，由全體會
    員選舉學生代表組成，代表會員行使立法、監察權」等規定
    ，僅會長可參加校內外各級會議，學生代表則參加學生代表
    大會，被告90年度第2 學期第1 次校務會議討論第1 案有關
    92、93學年度各系所擬新增、調整系所班組暨增設、調整系
    所班組學業審核機制案，通過將「生藥技術學系」更名為「
    天然資源技術學系」，學生會會長陳育平參加開會，經提交
    第12屆董事會教學小組第4 次會議將其更名為「生物資源技
    術學系」，91年5 月29日90學年度第2 學期第2 次校務會議
    邀請學生會會長陳育平，副會長柯盛文及學生代表黃信叡、
    陳建名、楊鈞仁與會，僅黃信叡由蘇柏文代理參加會議，其
    餘均未到會。原告以上開校務會議無「生藥技術學系」之學
    生代表參加，有違規定，應屬無稽。且訴願決定書理由第4
    點亦指明被告之作業均依教育部函釋辦理，並無判斷或裁量
    違法或顯然不當之處。
  (四)生藥技術學系成立宗旨原已涵蓋生物技術而非僅侷限於生藥
    範疇，招生簡章亦明載授予學位為「理學士」而非可應考藥
    師之「藥學士」，並未誤導學生未來可參加相關考試；另參
    與專技人員考試之資格認定乃以修讀課程內容而非以學位證
    書系名認定，且由該系更名後，90與91學年度入學之學生，
    修讀課程規定仍與入學時相同，所有異動課程依92年2 月27
    日課程委員會決議，以92學年度入學新生始開始實施可知，
    即使未來開放中藥相關專技人員考試，也不影響其應考之權
    利，並未違反「信賴保護原則」。
  (五)被告對於更名後之畢業證書載名方式經多次與畢業學生溝通
    及與教育部協商確認依教育部規定辦理，以新（舊）系名並
    列方式核發學位證書，係在不違反教育部規定之原則下，爭
    取學生最能接受之方式來處理，多數學生也未表示異議。原
    告雖向申評會提起申訴，經申評會決議申訴有理由，建議被
    告另為處分，被告基於尊重申評會評議決定與符合學生期待
    之立場，就更名前之舊生與延畢生，其學位證書系名欄可否
    只載記「生藥技術學系」，函請教育部釋示。經教育部以第
    0930131613號函明確函示：「‧‧‧學生畢業證書所載系、
    所名稱，亦為該系、所經核准有效之名稱；其經調整或更名
    者，自核准生效日起，即應以核准之新名稱行之。‧‧‧」
    ，被告據此函復原告並召開座談會說明，已盡協助學生之立
    場。再，更改系名與課程與藥事法103 條修正草案無影響，
    對學生權益亦無影響，蓋由歷次相關單位研商藥事法第103
    條相關條文修正事宜會議結論，該條文第4 項擬修正為「中
    醫師檢定考試及格者或在94年6 月30日前曾聘任中醫師、藥
    師或藥劑生駐店管理之中藥商期滿3 年以上之負責人，經修
    習中藥課程達適當標準，領有地方衛生主管機關證明文件；
    並經中央衛生主管機關審查合格者，得經營第3 項中藥販賣
    業務。前述中藥課程標準由中央衛生主管機關定之。」刪除
    「或經衛生主管機關會同教育部認可之國內大學中藥相關學
    系畢業生」等節，並從歷次會議結論可知，該條法規修法方
    向傾向不擴大取得中藥從業人員資格之範圍，故原告主張更
    名影響未來「應考權之期待可能性」並非事實。況目前國家
    並無辦理中藥師考試，也未通過相關法規，足見，並未有損
    害原告應考權之事實。至原告指稱以「生物資源技術學系」
    畢業證書應徵生藥科技公司（順天堂），因非生藥相關科系
    而遭拒絕，亦經該公司常務理事於93年12月29日座談會中澄
    清。
  (六)學校之校名、院名、系（所）名稱一經變更即生效力，事實
    上無從同時存在新舊兩個校名、院名、系（所）名，更名之
    後『關防』及一切使用正式名稱之場合，只能使用新名稱，
    不可能使用舊名稱，此乃法律（嚴格言之是『更名處分』作
    成）向後發生效力，並非所謂有「溯及既往」之問題，故被
    告依據教育部之規定處理，並無違法問題。至原告舉崇右技
    術學院於91年度將銀行保險科更名為財務金融科，原銀行保
    險科舊生畢業證書上均記載為銀行保險科，既有此先例，何
    以被告不能遵循？並謂被告不將原告之畢業證書依原未變更
    之系名辦理，有違「經驗法則」及「平等原則」云云，惟查
    崇右技術學院係將原科系停止招生後，再增新系，與被告以
    「更名」採取之程序並不相同，原告之訴顯無理由。
    理  由
一、按學生修畢學分學程所規定之學分，大學應發給學程學分證
    明；學生修畢學位學程所規定之學分，經考核成績及格者，
    大學應依法授予學位，大學法第27條定有明文。而一般大學
    授予學位，均以核發畢業證書並載明修習系所名稱之方式為
    之，用以證明學生已取得該畢業證書上所載系所名稱學位之
    資格，攸關學生身分，參酌司法院釋字第382 號解釋意旨，
    大學於學生修業期滿畢業時所為以核發畢業證書為學士學位
    授予之行為，其性質屬行政處分，被告主張畢業證書僅證明
    學生確已完成應修足之學分，並非行政處分，自無足取。又
    原告自簽收學位證書後，即對證書上所載之系名為爭議，雖
    其不諳救濟程序逕行提起訴願，然經教育部指示依學生申訴
    相關規定處理，被告於申評會決議後，請示教育部，並於原
    處分上註記，依教育部指示不能僅以『生藥技術學系』註記
    於畢業證書上，然為爭取學生權益，仍持續與教育部協調，
    至93年12月29日被告始召開93年度生物資源技術學系座談會
    ，正式告知被告與教育部最後協商結果，原告於94年1 月24
    日提起訴願，並未逾越訴願期間，從而其提起本件訴訟，程
    序上並無不法，核先說明。
二、本件被告於90學年度招考「生藥技術學系」在職進修專班學
    生，原告為該年度入學之學生，嗣被告報經教育部以第9111
    7546號函，核准自92學年度起更改該系系名為「生物資源技
    術學系」，原告於93年6 月間畢業，被告核發該系畢業學生
    學士學位證書時，記載系名「生物資源技術學系（原生藥技
    術學系）」，並於右下方註記「原名生藥技術學系奉教育部
    91.08.07台 (91)高(一)字第91117546號函自92.08.01起更名」
    原告及訴外人林育星不服，循序提起申訴，請求更正學士學
    位證書系名欄，雖經申評會以渠等之申訴有理由，而為被告
    應另為適法之處分之評定；被告遂請示教育部，並依教育部
    之指示，以原處分函知原告及訴外人林育星稱本案不能僅以
    「生藥技術學系」註記於畢業證書上。原告提起訴願，亦遭
    駁回之事實，有各該相關之畢業証書、教育部函、原處分及
    申評會決定附於原處分卷及本院卷可稽，復為兩造所不爭，
    自堪認定屬實。
三、按「學院、學系及研究所之設立、變更或停辦，須經教育部
    核准。」，為大學法第5 條第3 項所明定，則有關大學系（
    所) 更名或調整，係大學依其系所性質發展重點等依權責規
    劃後，由學校提報計畫送教育部核定。原告主張被告自92學
    年度起將「生藥技術學系」更名為「生物資源技術學系」，
    未依法定程序由學生代表參與，所為系名之更改於法不合云
    云。惟查，被告確實依相關規定制定「學生會組織章程」，
    並成立學生會，內設學生代表大會，且學生會長可參加校內
    外各級會議，學生代表則參加學生代表大會，亦有被告提出
    之資料在卷可稽。被告90年度第2 學期第1 次校務會議討論
    有關92、93學年度各系所擬新增、調整系所班組暨增設、調
    整系所班組學業審核機制案，通過將「生藥技術學系」更名
    為「天然資源技術學系」，學生會會長陳育平參加開會，經
    提交第12屆董事會教學小組第4 次會議將其更名為「生物資
    源技術學系」，91年5 月29日90學年度第2 學期第2 次校務
    會議邀請學生會會長陳育平，副會長柯盛文及學生代表黃信
    叡、陳建名、楊鈞仁與會，僅黃信叡由蘇柏文代理參加會議
    ，其餘均未到會等情，有原處分卷附之會議記錄為憑（原告
    起訴狀附之附件12），從而，被告就系爭系名之更改程序並
    無如原告所主張違反規定可言。況原告亦不否認知悉上開更
    改系名之情（見本院卷二第51頁），則縱使原告不同意更改
    生藥技術學系之系名，亦無從於本件追究，蓋本件之審理標
    的為被告所授予學士學位之畢業證書上系名之合法性。因之
    ，原告於90年入學，就讀被告設立之「生藥技術學系」，嗣
    後該「生藥技術學系」更名為「生物資源技術學系」，93
    年6 月原告畢業時「生藥技術學系」已因更名為「生物資源
    技術學系」而不存在乙節，亦堪認定無訛。
四、又行政機關為處分時，應本於處分當時之事實狀態及法律規
    定為之，乃理所當然，毋庸贅言。是教育部本其為教育主管
    機關之地位，以第0930131613號函所為：「‧‧‧二、現大
    學校院之系所經本部核准更名後，其並據以修正組織規程，
    是以，原舊學系已不存在，學校若登錄舊系所名稱易造成誤
    解。另學生畢業時，應基於畢業當時之事實基礎及有效法規
    規定辦理，其畢業證書之記載，亦同。爰此，學生畢業證書
    所載系、所名稱，經調整或更名者，自核准生效日起，即應
    以核准之新名稱行之。‧‧‧‧‧‧」之函釋，核與大學法
    規定無違，被告於處理相關事宜，自得予以適用。而如前所
    述，被告既自92學年度起將「生藥技術學系」更名為「生物
    資源技術學系」，93年6 月原告畢業時，原「生藥技術學系
    」已不存在，被告依據原告畢業時之事實狀態與法律規定，
    核發記載系名為「生物資源技術學系」之理學士學位，然為
    兼顧原告及其他畢業生之要求，於新系「生物資源技術學系
    」旁註記為原「生藥技術學系」，自難謂不合法。原告主張
    被告所為違反信賴保護原則、誠信原則、法令不溯既往原則
    ；教育部之函釋並未頒行全國各大專院校統一適用，且誤引
    大學法第5 條第3 項之規定，直接違法、不當、擴大解釋學
    生畢業證書所載系、所名稱，經調整或更名後，自核准生效
    日起，即應以核准之新名稱行之；並僭越考試院職責等語，
    核非可採。
五、憲法第18條固規定人民有應考試、服公職之權，惟該規定係
    指國家為選拔公務員而舉辦相關職位之考試，凡中華民國國
    民符合資格者即得應考，經錄取取得公務員資格者即有服公
    職之權利而言；此與依大學法修習規定學程之學分而取得學
    士學位之規定並不衝突，蓋授予學士學位係證明學位取得者
    已修習規定學士學程之學分具有取得學士學位之資格而已。
    至國家舉辦考試，應考者究須具備何種資格，乃考試院之權
    責，原告亦自承考試院尚未通過「中藥師考試規則」，顯見
    將來中藥師考試應考資格尚未明訂，而依被告之招生簡章所
    載，確係載明畢業時授予理學學士學位，並未保證畢業學生
    將來可參加何種考試之應考，訴願決定據以認定「招生簡章
    記載畢業時授予理學學士學位並非可應考藥師類組之藥學士
    學位」，乃訴願決定之推理，原告主張訴願決定顯然僭行代
    位考試院為解釋，且被告所為影響來日應考中藥師之資格云
    云，亦無足取。又原告入學後至畢業時止，中藥師之考試資
    格並未規範，原告所修習之學程將來是否有應考資格不明；
    其又未舉證證明其對修習生藥技術學系有何信賴行為及任何
    信賴利益，被告將生藥技術學系更名為生物資源技術學系後
    ，原告又未就其受有何損害為證明，空言主張被告所為有違
    信賴保護原則，亦非有據。
六、被告更改系名既經主管機關許可，課程之安排勢必配合調整
    ，學校亦會令學程跨新、舊系名之學生有選擇彈性，且除必
    修課程受限外，選修課程學生自有選擇權限；此自原告陳稱
    被告之90及91年度入學學生都是修習「生藥」課程相關學分
    而非「生物」課程相關學分，系名更動後，二科系之必修與
    選修學分名稱更動率高達69％，原告從92年8 月1 日變更系
    名後，必修與選修科目仍依90學年度入學時規劃的課程即明
    。惟縱使如此，學生實際修習之課程與學分並未受影響，被
    告於原告之畢業證書上以生物資源技術學系( 原生藥技術學
    系) 記載方式，尚難認有損原告權益。至原告所舉訴外人崇
    右技術學院在91學年度將銀行保險科更名為財務金融科，原
    銀行保險科舊生畢業證書系名仍記載銀行保險科乙節，被告
    陳稱該學校係將原科系停止招生後，再增新系，原告就此亦
    無爭議，則與本案情形自有不同，況縱使如原告所言，崇右
    技術學院僅將銀行保險科更名為財務金融科，就銀行保險科
    舊生畢業證書系名仍記載銀行保險科屬實，亦屬該校核發畢
    業證書是否妥適之問題，無從比附援引而為有利原告之論據
    ，亦與平等原則無涉。另原告主張藥事法第103 條修正條文
    與目前政府尚未頒訂相關措施及舉辦相關考試，致影響從業
    人員考試權益情事，或日後國家如何考量人才培育及用藥安
    全云云，乃國家關於中藥人才之培育與政策考量之範疇，均
    與本件被告核發畢業證書授予學位無關。再，謀職應徵未必
    即能如願，故而未獲面試通知或錄取，亦屬平常，原告主張
    乙○○於93年7 月15日向順天堂製藥廠以郵寄履歷表方式應
    徵該公司中藥諮詢人員一職，卻未獲得對方進一步通知面試
    ，經查詢始得知對方以非中藥相關科系為由拒絕，致使原告
    失去獲得工作的公平競爭，足證被告以生物資源技術學系（
    原生藥技術學系）學士學位證書記載方式，已讓原告工作權
    遭受實際的損害等語，並未舉證證實，且該公司已陳明係以
    技術決定是否聘請，並非以系名決定（見原處分卷第115 頁
    ），原告此主張核非可採。
七、綜上所述，被告於原告畢業時，依據更名後之系名授予理學
    學士學位並核發畢業證書，記載系名「生物資源技術學系（
    原生藥技術學系）」，並於右下方註記「原名生藥技術學系
    奉教育部91.08.07台(91)高(一)字第91117546號函自92.08.01
    起更名」，於法並無不合，原告請求被告重新製作正名為「
    生藥技術學系」之學士學位證書之行政處分，發給原告，於
    法無據，被告據以否准，洵無違法，訴願決定予以維持，亦
    無違誤。原告訴請撤銷原處分及訴願決定，並命被告重新製
    作發給學士學位證書予原告之處分，為無理由，應予駁回。
    又本件事證業已明確，兩造其餘攻擊防禦方法，無礙本件判
    決結果，爰不予一一論述，併明之。
八、據上論結，本件原告之訴為無理由，爰依行政訴訟法第98條
    第3 項前段、第104 條，民事訴訟法第85條第1 項前段，判
    決如主文。
中    華    民    國    96     年     1     月   11   日
                        第三庭審判長法  官 姜素娥
                                    法  官 陳國成
                                   法  官 吳東都
上為正本係照原本作成。
如不服本判決，應於送達後20日內，向本院提出上訴狀並表明上
訴理由，如於本判決宣示後送達前提起上訴者，應於判決送達後
20日內補提上訴理由書（須按他造人數附繕本）。
中　　華　　民　　國　　96　　 年　   1  　 月　 11   日
 　　  　　　　　　　    　         書記官 陳圓圓
